ACORDAO-COMPLETO-2445240

ACÓRDÃO 38/2021 ATA 1/2021 - SEGUNDA CÂMARA

VISTOS, relatados e discutidos estes autos referentes à Tomada de Contas Especial instaurada pelo Fundo Nacional de Desenvolvimento da Educação - FNDE, em nome do responsável Sr. Luiz Cabral de Oliveira Filho, Prefeito de Cabo de Santo Agostinho/PE, no período de 2009/2012, em decorrência da impugnação parcial das despesas pagas com recursos do Programa Nacional de Apoio ao Transporte do Escolar - PNATE, repassados ao aludido Município no exercício de 2010.
ACORDAM os Ministros do Tribunal de Contas da União, reunidos em sessão da 2ª Câmara, ante as razões expostas pelo Relator, em:
9.1. com fundamento nos arts. 1º, inciso I, 16, inciso III, alínea c, 19, caput, e 23, inciso III, da Lei 8.443/1992, julgar irregulares as contas do Sr. Luiz Cabral de Oliveira Filho e condená-lo ao pagamento das quantias a seguir indicadas, acrescidas da atualização monetária e dos juros de mora, calculados a partir das datas especificadas até a efetiva quitação, fixando-lhe o prazo de 15 (quinze) dias, a contar do recebimento da notificação, para que comprove, perante o Tribunal (art. 214, inciso III, alínea a, do Regimento Interno/TCU) , o recolhimento da dívida ao Fundo Nacional de Desenvolvimento da Educação - FNDE, nos termos da legislação em vigor:
	Valor (R$) 
	Data

	105.000,00
	26/4/2010

	60.000,00
	2/6/2010

9.2. aplicar ao Sr. Luiz Cabral de Oliveira Filho a multa, prevista no art. 57 da Lei 8.443/1992, no valor de R$ 30.000,00 (trinta mil reais) , fixando-lhe o prazo de 15 (quinze) dias, a contar da notificação, para que comprove, perante o Tribunal, o recolhimento da dívida aos cofres do Tesouro Nacional (art. 214, inciso III, alínea a, do Regimento Interno/TCU) , atualizada monetariamente desde a data deste Acórdão até a data do efetivo recolhimento, se for paga após o vencimento, na forma da legislação em vigor;
9.3. autorizar, caso requerido, nos termos do art. 26 da Lei 8.443/1992, o parcelamento das dívidas a que se referem os subitens 9.1 e 9.2 acima, em até 36 (trinta e seis) parcelas mensais e sucessivas, sobre as quais incidirão os correspondentes acréscimos legais (débito: atualização monetária e juros de mora; multa: atualização monetária) , esclarecendo ao responsável que a falta de pagamento de qualquer parcela importará no vencimento antecipado do saldo devedor (art. 217, § 2º, inciso II, do Regimento Interno/TCU) , sem prejuízo das demais medidas legais;   
9.4. autorizar, desde logo, a cobrança judicial da dívida, caso não atendida a notificação, com base no art. 28, inciso II, da Lei 8.443/1992;
9.5. remeter cópia deste Acórdão à Procuradoria da República no Estado de Pernambuco, com fundamento no art. 16, § 3º, da Lei 8.443/1992 e no art. 209, § 7º, do Regimento Interno/TCU.

Tomada de Contas Especial instaurada pelo Fundo Nacional de Desenvolvimento da Educação  FNDE em decorrência da impugnação de despesas realizadas, no exercício de 2010, com os recursos oriundos do Programa Nacional de Apoio ao Transporte Escolar.

Segunda Câmara

Município de Cabo de Santo Agostinho/PE.

3. Responsável: Luiz Cabral de Oliveira Filho (XXX.452.924-XX).

13.1. Ministros presentes: Bruno Dantas (Presidente), Augusto Nardes, Aroldo Cedraz e Raimundo Carreiro.
13.2. Ministros-Substitutos presentes: Marcos Bemquerer Costa (Relator) e André Luís de Carvalho.

TRF-1

LUIZ CABRAL DE OLIVEIRA FILHO

MARCOS BEMQUERER

Trata-se da Tomada de Contas Especial instaurada pelo Fundo Nacional de Desenvolvimento da Educação - FNDE em nome do Sr. Luiz Cabral de Oliveira Filho, Prefeito do Município de Cabo de Santo Agostinho/PE, na gestão de 2009/2012, em decorrência da impugnação de parte das despesas pagas com recursos do Programa Nacional de Apoio ao Transporte do Escolar - PNATE, no exercício de 2010, dada a falta da correspondente comprovação documental.       
2.	A seguir, reproduzo, com alguns ajustes de forma, excerto da instrução da peça 44, em que a matéria destes autos foi assim historiada e analisada na SecexTCE: 
"HISTÓRICO
2. Por conta do PNATE, cujo objeto era a 'transferência, em caráter suplementar, aos estados, ao Distrito Federal e aos municípios, de recursos financeiros destinados a custear a oferta de transporte escolar aos alunos educação básica pública, residentes em área rural, com o objetivo de garantir o acesso à educação', consoante Resolução/CD/FNDE 14, de 8/4/2009, foi liberado no exercício de 2010 o valor total de R$ 179.202,78, conforme ordens bancárias e extrato da conta específica, constantes das peças 3 e 5, como segue abaixo:
	Valor (R$) 
	Data

	36.027,50
	31/3/2010

	23.050,90
	31/3/2010

	655,80
	31/3/2010

	36.027,50
	3/5/2010

	23.050,90
	3/5/2010

	655,80
	3/5/2010

	23.050,96
	7/12/2010

	36.027,56
	7/12/2010

	655,86
	7/12/2010

3. A prestação de contas dos recursos repassados foi encaminhada pela Presidente do Conselho de Acompanhamento e Controle Social do FUNDEB em 25/7/2011 (peça 6) , tendo sido emitido o Parecer 175/2015-DIAFI/COPRA/CGCAP/DIFIN/FNDE-MEC (peça 8, p. 5-7) , sugerindo a aprovação com ressalvas da referida prestação de contas.
4. Entretanto, durante as tratativas de análise das contas, o FNDE tomou conhecimento do Relatório de Demandas Externas 00190.013106/2013-14 resultado da fiscalização realizada no município de Cabo de Santo Agostinho/PE, no período de 3/2 a 19/4/2014, pela Controladoria-Geral da União (CGU) , para verificar a regularidade da aplicação dos recursos transferidos pelo PNATE, abrangendo o período de 1º/1/2009 a 8/11/2013 (peça 7) .
5. Consoante o Relatório 00190.013106/2013-14, da CGU, verificou-se que os recursos do PNATE/2010 saíram da conta específica do Programa e entraram numa conta genérica daquela Prefeitura, não sendo possível afirmar que foram utilizados dentro da finalidade do aludido Programa. 
6. Segundo informação da Secretaria de Educação do Município de Cabo de Santo Agostinho/PE, os recursos teriam sido utilizados para o pagamento de passes estudantis, sendo que, no fim do mês, as empresas prestadoras de serviço de transporte regular no Município apresentavam os passes gratuitos que receberam dos estudantes e recebiam o valor correspondente à quantidade de passes apresentados. Entretanto, não foram disponibilizadas à equipe de fiscalização quaisquer notas fiscais ou recibos das empresas que comprovassem a transação. Tal fato gerou prejuízo ao erário no valor de R$ 165.000,00, no exercício de 2010, ainda segundo o Relatório da CGU. 
7. Foi emitido o Parecer 1775/2016/DAESP/COPRA/CGCAP/DIFIN/FNDE-MEC (peça 8, p. 13-15) , impugnando despesas pagas com os recursos do PNATE/2010, no montante de R$ 165.000,00, como segue abaixo:
a) R$ 105.000,00, a partir de 26/4/2010;
b) R$ 60.000,00, a partir de 2/6/2010.
8. Por meio dos Ofícios 490 e 491/2015/DIAFI/COPRA/CGCAP/DIFIN/FNDE/MEC, recebidos em 2 e 3/6/2015, e em seguida dos Ofícios 935 e 936/2015/DAESP/COPRA/CGCAP/DIFIN-FNDE, recebidos em 21 e 23/12/2015, o FNDE notificou o Sr. Luiz Cabral de Oliveira Filho e o prefeito sucessor, Sr. José Ivaldo Gomes, da irregularidade verificada na execução dos recursos do PNATE/2010 (peça 9, p. 2-9, e peça 10, p. 1-6) .
9. Em 20/11/2015, o então Prefeito, Sr. José Ivaldo Gomes, encaminhou documentação a título de prestação de contas dos recursos do PNATE/2010 'corrigida', composta pelo Demonstrativo da Execução da Receita e Despesas, Síntese da Receita e Despesas, Parecer do Conselho do FUNDEB e Extratos Bancários (peça 11) ; entretanto, em face das irregularidades apontadas pela CGU, a impugnação das despesas foi mantida.
10. Foram ainda enviados aos referidos [responsáveis] os Ofícios 23888 e 23891/2016/Daesp/Copra/Cgcap/Difin-FNDE, recebidos em 27 e 28/11/2016 (peças 9, p. 10-13, e 10, p. 8-10) , tendo o Sr. Luiz Cabral de Oliveira Filho encaminhado, em 8/12/2016, a documentação constante da peça 12, constituída de empenhos relativos ao fornecimento de passes estudantis para alunos da rede municipal de ensino, e respectivos cheques, como segue abaixo:
a) Empenho n. 1172, relativo a junho e julho de 2009;
b) Empenho n. 2263, relativo a agosto e setembro de 2009;
c) Empenho n. 3139, relativo a outubro de 2009;
d) Empenho n. 3582, relativo a novembro de 2009;
e) Empenho n. 4391, relativo a dezembro de 2009; e
f) Empenho n. 257, relativo a fevereiro e março de 2010.
11. Entretanto, tal documentação não foi acatada pelo FNDE, pois não fazia qualquer menção ao PNATE/2010, valendo inclusive ressaltar que, em fevereiro e março/2010 (peça 12, p. 24-31) , foi empenhado e pago o valor de R$ 218.226,40, superior portanto àquele repassado pelo órgão durante todo o referido exercício, conforme item 2 desta instrução. Expediu-se o Ofício 4599/2017/Daesp/Copra/Cgcap/Difin-FNDE ao Sr. Luiz Cabral de Oliveira Filho, por ele recebido em 2/5/2017 (peça 9, p. 14-16, e peça 10, p. 12) , solicitando a devolução do montante de R$ 165.000,00, porém ele não mais se manifestou.
12. Diante do não saneamento das irregularidades apontadas e da não devolução dos recursos, instaurou-se a Tomada de Contas Especial. No Relatório de Tomada de Contas Especial n. 508/2017-DIREC/COTCE/CGCAP/DIFIN-FNDE/MEC (peça 19) concluiu-se que o prejuízo importa em 92,07% do valor dos recursos repassados, imputando-se a responsabilidade ao Sr. Luiz Cabral de Oliveira Filho, Prefeito Municipal de Cabo de Santo Agostinho/PE na gestão 2009/2012, em razão da impugnação de despesas pagas com recursos do Programa Nacional de Apoio ao Transporte Escolar - PNATE, no exercício de 2010, ante a falta de comprovação documental.
13. O Relatório de Auditoria 291/2018 da Controladoria Geral da União (peça 20) também chegou às mesmas conclusões. Após serem emitidos o Certificado de Auditoria, o Parecer do Dirigente e o Pronunciamento Ministerial (peças 21 a 23) , o processo foi remetido a esse Tribunal.
14. Na última instrução (peça 26) , analisando-se os documentos nos autos, concluiu-se pela necessidade de realização da citação do Sr. Luiz Cabral de Oliveira Filho (CPF XXX.452.924-XX) , Prefeito Municipal de Cabo de Santo Agostinho/PE na gestão 2009/2012, nestes termos:
'a) realizar a citação do Sr. Luiz Cabral de Oliveira Filho (CPF XXX.452.924-XX) , com fundamento nos arts. 10, § 1º, e 12, incisos I e II, da Lei 8.443/1992 c/c o art. 202, incisos I e II, do RI/TCU, para, no prazo de quinze dias, apresentar alegações de defesa quanto à irregularidade detalhada a seguir, e/ou recolher aos cofres do FNDE a quantia abaixo indicada, referente à irregularidade e à conduta de que trata o item 25, alínea 'a', atualizada monetariamente a partir da respectiva data até o efetivo recolhimento, abatendo-se na oportunidade as quantias eventualmente ressarcidas, na forma da legislação em vigor:
i)  Irregularidade: falta de comprovação documental dos recursos transferidos pelo FNDE ao Município de Cabo de Santo Agostinho/PE, no exercício de 2010, por força do Programa Nacional de Apoio ao Transporte do Escolar - PNATE;
ii)  Conduta: Não comprovar, através de documentos idôneos, as despesas pagas com recursos do PNATE/2010, impedindo a comprovação da sua boa e regular aplicação;
iii)  Dispositivos violados: Resolução/CD/FNDE 14, de 8/4/2009, e Lei 8.666/1993;
iv) Débito: PNATE/2010
	Valor (R$) 
	Data

	105.000,00
	26/4/2010

	60.000,00
	2/6/2010

	Valor atualizado do débito em 12/9/2018: R$ 269.964,09.
b) informar o responsável de que, caso venha a ser condenado pelo Tribunal, o débito ora apurado será acrescido de juros de mora, nos termos do § 1º do art. 202 do RI/TCU;
c) esclarecer ao responsável que o recolhimento tempestivo do débito somente saneará o processo caso seja reconhecida a sua boa-fé e não se constate outra irregularidade nas contas, nos termos do art. 12, inciso VI, da Resolução/TCU 170/2004;
d) encaminhar cópia da presente instrução ao responsável, a fim de subsidiar a apresentação de suas alegações de defesa e/ou razões de justificativa;
e) esclarecer ao responsável, em obediência ao art. 12, § 3º, da Lei 8.443/1992, e ao art. 12, inciso VII, da Resolução/TCU 170/2004, que o não atendimento à citação ou à audiência implicará revelia, para todos os efeitos, dando-se prosseguimento ao processo.'
15. Em cumprimento ao pronunciamento da Unidade (peça 28) , foi efetuada a citação do Sr. Luiz Cabral de Oliveira Filho, nos moldes adiante: 
	Ofício
	Data de Recebimento do Ofício
	Nome do Recebedor do Ofício
	Observação
	Fim do Prazo para Defesa

	2226/2019-TCU/Secex-TCE (peça 30) , de 13/5/2019
	15/5/2019 (vide AR de peça 32) 
	Eduardo Pires
	Ofício recebido no endereço do responsável, conforme pesquisa no sistema da Receita Federal (peça 24) 
	31/5/2019

16. Em 23/5/2019, o Sr. Luiz Cabral de Oliveira Filho apresentou, por meio de advogado legalmente constituído (...) , conforme peça 33, suas alegações de defesa, presentes nas peças 34 a 41, a seguir sintetizadas e analisadas.
EXAME TÉCNICO
Alegações de defesa do responsável
17. Preliminarmente, requer a extinção do processo 'pela ilegitimidade passiva do Defendente', tendo em vista que não era ele o gestor do programa nem o ordenador de despesa da Secretaria de Educação, cabendo direta e especificamente ao Secretário desta pasta determinar onde e como tal verba seria destinada, e não ao Prefeito do Município, 'que tão somente utiliza de sua prerrogativa para orientar de forma geral como deve ocorrer a utilização', não sendo sua a atribuição de 'controlar se a execução financeira do Programa se dê numa conta específica no Banco do Brasil ou numa conta específica de vale transporte no Banco Real'.
18. Não obstante, afirma que 'toda a verba recebida pela Secretária de Educação via PNATE fora totalmente executada no objeto do Programa, ou seja, utilizada para o transporte escolar dos alunos da zona rural do município'.
19. Em seguida, esclarece que o Município do Cabo de Santo Agostinho possui, 'bem antes de 2010', um sistema de transporte público denominado Sistema de Transportes Público de Passageiro - STPP/Cabo, o qual permite, segundo ele, que a administração municipal possa controlar toda a cadeia de transporte público, 'oferecendo à população um maior conforto com a oferta de várias linhas que vão desde a zona rural até as famosas praias do município de forma integrada'. Desse modo, um passageiro, seja ele estudante da zona rural, das praias, etc., pode circular com vale transporte em qualquer linha de ônibus do Sistema de Transportes Público de Passageiro - STPP/Cabo.
20. Assim, o dinheiro repassado pelo PNATE foi transferido para uma conta única e específica no Banco Real, de administração do vale transporte do referido Sistema de Transportes Público de Passageiro - STPP/Cabo, conforme certidão emitida pela Secretaria de Gestão Pública Municipal, 'obedecendo todas as formalidades para serem rastreados pela fiscalização (emissão de empenho e cheque nominal da prefeitura) '. 
21. Alega que 'era impossível a administração municipal criar um novo sistema de transporte apenas para transportar os alunos da zona rural beneficiados pelo PNATE', e afirma que as viagens materializadas pelos vales transportes distribuídos aos alunos da zona rural eram custeadas pela verba do PNATE, transferida da conta específica do Banco do Brasil para a conta específica do Banco Real. 
22. Informa que, em 2010, o Sistema de Transportes Público de Passageiro - STPP/Cabo era restrito ao Município do Cabo de Santo Agostinho, portanto, se fazia necessária a fabricação do vale transporte em papel e, como a administração do Sistema cabia ao Município, era este quem fazia e arcava, com recursos do tesouro municipal, com a fabricação dos mencionados Vales, através de serviço gráfico licitado e contratado pelo Município.
23. Esses vales transportes eram vendidos aos usuários e, no caso dos alunos da zona rural, eram distribuídos gratuitamente; as empresas de ônibus, após receberem os vales dos usuários do Sistema, elaboravam um 'romaneio', espécie de prestação de contas dos usuários transportados, e solicitavam ao administrador do STPP/Cabo o pagamento de cada vale transporte, realizado a partir da conta corrente única e específica no Banco Real. 
24. Destaca que 'todos os alunos da Zona Rural receberam os vales transportes no ano de 2010', conforme comprovantes de entrega dos vales aos diretores de cada escola e dos vales transportes a cada aluno por escola, mês a mês, cujas cópias anexou.
25. Informa que todas as empresas de ônibus pertencentes ao Sistema de Transportes Público de Passageiro - STPP/Cabo, quando do recebimento da quantia em dinheiro referente aos usuários do sistema via vale transporte, tinham retidos os valores referentes aos impostos, conforme demonstrativo/extrato de pagamento das Secretarias Municipais, tendo sido anexados os empenhos, notas fiscais e pagamentos à gráfica fabricante dos vales transportes do ano de 2010, 'comprovando documentalmente a regularidade das transferências dos recursos'.
26. Esclarece que essa retenção dos impostos era chamada de Reserva de Serviço Técnico, e que o demonstrativo/extrato de pagamento, emitido pela municipalidade, substituía a nota fiscal de serviço da empresa de ônibus ao Sistema de Transportes Público de Passageiro - STPP/Cabo; alega ser 'possível afirmar que os técnicos da CGU ou não receberam os documentos que ora anexamos quando da prestação de contas ou não perceberam a existência do demonstrativo/extrato de pagamento onde via Reserva de Serviço Técnico o município retém os impostos das empresas de ônibus'. 
27. Assim, continua, não existe nota fiscal de aquisição de vale transportes simplesmente porque os vales já existiam no sistema de transporte público e o dinheiro do PNATE era usado apenas para pagar o serviço de transporte às empresas que integravam o sistema e transportavam o alunado da zona rural mediante vale transporte previamente distribuído.
28. Informa que anexou as autorizações de pagamento do ano de 2010, enviadas pela Secretaria de Finanças ao Banco Real para que fossem debitados, da conta única e específica de vale transporte, para pagamento das empresas de ônibus nas suas contas correntes.
29. Informa, por fim, que, em 4/11/2015, a Presidente do Conselho de Acompanhamento e Controle Social, 'órgão integrante da Coordenação Geral de Contabilidade e Acompanhamento de contas do FNDE', emitiu um parecer conclusivo pela aprovação das contas com ressalva.
30. A propósito, questiona que, 'se o próprio órgão competente para apurar a execução do programa no FNDE opina pela aprovação das contas, como pode auditores da CGU, que não estão acostumados com o dia a dia do PNATE se pronunciarem de forma diversa?', o que deixaria claro, a seu ver, 'que o pessoal mais habilitado para tratar do tema é o servidor público do próprio órgão de origem da verba; afinal, são eles que fazem o acompanhamento diário do programa no decorrer do ano, bem como, são preparados para auditar a execução do programa inclusive de forma contábil.'
31. Finaliza suas alegações de defesa esperando, diante dos documentos que apresentados, ter demonstrado que 'eventual erro formal na execução do programa não possui o condão de criar um dano ao erário inexistente afinal de contas o objeto do programa integralmente fora executado'.
Análise das alegações de defesa do responsável
32. Quanto à alegação de não ser o Sr. Luiz Cabral de Oliveira Filho o gestor do programa nem o ordenador de despesa da Secretaria de Educação, cabendo direta e especificamente ao Secretário desta pasta determinar onde e como tal verba seria destinada, e não ao Prefeito do Município, a jurisprudência dominante do TCU sobre a matéria é justamente no sentido contrário, a exemplo da manifestação do Min. Exmo. Sr. Ministro Benjamin Zymler, no voto condutor do Acórdão 2059/2015-TCU-Plenário:
'8. [...] observo que a responsabilidade do ex-Prefeito advém em razão de ter sido signatário do convênio firmado com o FNDE e, em tal condição, ter-se colocado como garantidor da correta aplicação dos recursos.
9. É certo que esse entendimento não preconiza que o responsável deva praticar todos os atos de gestão referentes aos convênios, mas sim adotar providências para que execução da despesa ocorra dentro dos parâmetros legais. Nesse sentido, o titular de um órgão/entidade deve escolher seus auxiliares diretos com esmero, sob pena de responder por culpa in eligendo e acompanhar, mesmo que de forma geral, o desempenho de seus subordinados, sob pena de responder por culpa in vigilando.
10. Essa é, a meu sentir, a jurisprudência majoritária do TCU sobre o tema. Elucidativo a respeito é o seguinte trecho do voto condutor do Acórdão 644/2012-TCU-Plenário:
'7. [...] A descentralização administrativa é insuficiente para suprimir a responsabilidade do dirigente máximo pelas ações ou omissões na gestão municipal. É o que expus no voto condutor do Acórdão 2245/2008-TCU-Plenário:
9. [...], o pretexto de ter atuado apenas como agente político ao firmar os convênios sob enfoque, sem ter participado da [sua] execução (...) , não lhe favorece nem afasta sua responsabilidade. O tema já mereceu judiciosas manifestações no âmbito desta Corte de Contas, prevalecendo o entendimento de que somente em circunstâncias especiais e claramente detectadas na documentação processual pode ser afastada a responsabilidade administrativa do gestor público relativamente à execução de convênios por ele firmados. '
8. Esta Corte, em outras oportunidades, reforçou tal entendimento:
8. Das alegações oferecidas pelo embargante há uma clara intenção de eximir-se da responsabilidade, transferindo-a aos seus auxiliares. Ocorre, porém, que foi o Sr. [omissis], então prefeito municipal, que firmou convênio com o Ministério da Educação e do Desporto, como se comprova às fls. 4/10, v.p., enquadrando-se, assim, no artigo 5º, inciso VII, da Lei nº 8.443/92, já que sob a jurisdição do TCU estão todos os responsáveis pela aplicação de quaisquer recursos repassados pela União, mediante convênio, acordo, ajuste ou outros instrumentos congêneres, a Estado, ao Distrito Federal ou a Município. (...) 
10. O fato de alguns atos não terem sido praticados pelo Sr. [omissis] não afasta a responsabilidade por ele assumida perante a União, até porque ele era o Chefe do Executivo Municipal e o ato foi praticado por subordinados seus, dentro do limite de discricionariedade que lhes era permitido. A delegação de atividades administrativas não retira do agente político a responsabilidade sobre a execução do convênio, a não ser que existam normas jurídicas prévias autorizando a delegação, o que não restou demonstrado (Acórdão 1270/2010-TCU-Segunda Câmara) .
11. Também nesse sentido, o disposto no voto condutor do Acórdão 476/2008-TCU-Plenário:
'Convém esclarecer que a delegação de competência para execução de despesas custeadas com recursos públicos federais não exime de responsabilidade a pessoa delegante, porque inadmissível a delegação de responsabilidade, devendo responder pelos atos inquinados tanto a pessoa delegante como a pessoa delegada. '
12. Desta feita, a responsabilidade do ex-Prefeito subsiste mesmo que tenha havido delegação de competência e a autoridade delegante não tenha praticado diretamente atos de gestão. "
33. No mesmo sentido, podem ainda ser citados outros arestos desta Corte: Acórdão 2360/2015-TCU-Plenário; 296/2011, 8.028/2016 e 10.463/2016, da Segunda Câmara; e 8.784/2017 - Primeira Câmara.
34. Quanto ao fato de os recursos repassados pelo PNATE/2010 terem sido transferidos para uma conta do Banco Real, de administração do Sistema de Transportes Público de Passageiro - STPP/Cabo, configura infringência ao disposto na Resolução/CD/FNDE 14, de 8/4/2009, em seus arts. 6º e 7º, § 8º, como demonstrado a seguir:
'Art. 6º Os valores apurados na forma do art. 5º serão transferidos diretamente aos estados, ao Distrito Federal e aos municípios, no período de março a novembro do ano em curso, e deverão ser utilizados exclusivamente no custeio de despesas com o transporte escolar dos alunos da educação básica da rede pública de ensino.
Art. 7º Os recursos financeiros de que trata o art. 6º serão creditados, mantidos e geridos em contas correntes específicas, a serem abertas pelo FNDE em banco e agência indicados pelo EEx, dentre aqueles que mantém parceria com o FNDE, conforme relação divulgada na internet, no site www.fnde.gov.br.
 (...) 
§ 8º Os saques de recursos da conta corrente específica do programa somente serão permitidos para pagamento de despesas previstas no art. 15 ou para aplicação financeira, devendo a movimentação realizar-se, exclusivamente, mediante cheque nominativo ao credor ou ordem bancária, Transferência Eletrônica de Disponibilidade (TED) ou outra modalidade de saque autorizada pelo Banco Central do Brasil em que fique identificada a destinação e, no caso de pagamento, o credor.'
35. Por sua vez, o art. 15, § 2º, da mencionada Resolução/CD/FNDE 14/2009, assim dispõe:
'Todos os comprovantes de despesas realizadas com recursos transferidos a conta do programa devem ser originais ou equivalentes, na forma da legislação regulamentar à qual o EEx estiver sujeito, devendo os recibos, faturas, notas fiscais e quaisquer outros documentos comprobatórios serem emitidos em nome do EEx, devidamente identificados com o nome do PNATE/FNDE, e arquivados em sua sede, ainda que utilize serviços de contabilidade de terceiros, juntamente com os documentos de prestação de contas previstos no art. 18, pelo prazo de 5 (cinco) anos contados da data da aprovação da prestação de contas anual do FNDE pelo Tribunal de Contas da União (TCU) , referente ao exercício de repasse dos recursos.'
36. Desse modo, os débitos efetuados na conta específica do PNATE, sem a devida indicação de sua destinação, impedem a necessária formação do nexo de causalidade entre os recursos federais repassados e as despesas efetuadas para a execução das ações do PNATE/2010.
37. A jurisprudência do TCU é firme no sentido de exigir do gestor público a demonstração do vínculo causal entre os recursos públicos federais repassados por meio de convênios ou instrumentos congêneres e a efetiva realização de despesas para a consecução do objeto pactuado e/ou a execução das ações relativas a programas custeados, de forma integral ou parcial, com os dinheiros federais. Eis alguns precedentes sobre a matéria, cujos enunciados bem retratam a questão da imprescindibilidade do nexo causal para a comprovação do regular emprego dos recursos públicos (jurisprudência sistematizada do TCU) :
'A prestação de contas deve demonstrar não só a execução do objeto pactuado no convênio, mas também o nexo de causalidade, por meio do vínculo estrito entre os recursos federais repassados e as despesas incorridas para a consecução do objeto conveniado, sem o que não há comprovação da boa e regular aplicação dos recursos públicos.' Acórdão 997/2015-TCU-Plenário (rel. Min. Benjamin Zymler) .
'A mera execução física do objeto ou de parte dele não comprova o regular emprego dos recursos de convênio firmado com a União. É necessário que o responsável demonstre o nexo causal entre os recursos por ele geridos e os documentos de despesas referentes à execução, como notas de empenho, ordens bancárias, cheques, recibos ou notas fiscais e extratos bancários, com vistas a confirmar a utilização dos recursos da União no ajuste.' Acórdão 5170/2015-TCU-Primeira Câmara (rel. Min. Walton Alencar Rodrigues) .
'A falta de conciliação entre notas fiscais, cheques emitidos e extratos bancários impede o estabelecimento de correlação entre os documentos informados na relação de pagamentos.' Acórdão 6173/2011-TCU-Primeira Câmara (rel. Min. José Múcio Monteiro) .
'A congruência entre a movimentação bancária e os comprovantes de despesas é elemento crucial para o estabelecimento do nexo de causalidade entre as despesas realizadas e os recursos transferidos, indispensável para a aprovação das contas. Demonstrar a existência desse nexo faz parte do inafastável ônus do gestor de comprovar a boa e regular aplicação dos recursos públicos colocados sob sua administração.' (Acórdão 6582/2010-TCU-Primeira Câmara, rel. Min. Subst. Marcos Bemquerer Costa) .
'A comprovação do correto emprego dos recursos públicos enseja a demonstração do nexo causal entre tais recursos e a execução do objeto pactuado, não sendo cabível a substituição dos comprovantes de despesa por excesso de contrapartida, pois afasta a necessária conexão entre o dinheiro público e o correspondente emprego no objeto acordado.' Acórdão 845/2014-TCU-Segunda Câmara (rel. Min. Ana Arraes) .
38. A bem da verdade, poderia até haver uma posição favorável à alegação de defesa do responsável quanto à transferência dos recursos da conta específica do Banco do Brasil, relativa ao PNATE, para a conta do Banco Real relativa à administração do Sistema de Transportes Público de Passageiro - STPP/Cabo, conforme o art. 15, inciso III, da Resolução/CD/FNDE 14/2009, abaixo transcrito:
'Art. 15 Os recursos repassados à conta do PNATE destinar-se-ão:
 (...) 
III. a implementação de outros mecanismos, não previstos nos incisos anteriores, que viabilizem a oferta de transporte escolar para o acesso e permanência dos alunos nas escolas da educação básica pública, residentes em área rural, desde que previamente aprovados pelo FNDE.'
39. Assim, se a situação do Município de Cabo de Santo Agostinho/PE, quanto ao transporte escolar administrado pelo STPP/Cabo, tivesse o conhecimento e aprovação do FNDE, poderia ser considerado regular tal procedimento, mas não é o que se verifica, haja vista o posicionamento do órgão ao promover a instauração deste processo de tomada de contas especial.
CONCLUSÃO
40. A partir dos elementos constantes dos autos, foi possível verificar que os recursos repassados ao município de Cabo de Santo Agostinho/PE, por conta do PNATE/2010, ocorreram na gestão do Sr. Luiz Cabral de Oliveira Filho (CPF XXX.452.924-XX) , gestão 2009/2012, que recebeu e geriu os aludidos recursos.
41. Realizada a citação do Sr. Luiz Cabral de Oliveira Filho, ele apresentou, por meio de advogado legalmente constituído, suas alegações de defesa, as quais devem ser rejeitadas por serem insuficientes para elidir o débito que lhe foi imposto.
42. Diante disso, e inexistindo nos autos elementos que permitam concluir pela ocorrência de boa-fé ou de outros excludentes de culpabilidade em sua conduta, propõe-se que suas contas sejam julgadas irregulares e condenado em débito, sendo também apenado com a multa prevista no art. 58, inciso II, da Lei 8.443/1992.
43. Vale ressaltar que a jurisprudência pacífica nesta Corte é no sentido da imprescritibilidade das ações de ressarcimento ao erário (Súmula-TCU 282) . Dessa forma, identificado dano ao erário, deve-se instaurar e julgar o processo de tomada de contas especial para responsabilizar seus agentes causadores, respeitando o direito ao contraditório e à ampla defesa, independentemente de quando ocorreram os atos impugnados.
44. Já a pretensão punitiva do TCU, conforme Acórdão 1441/2016-TCU-Plenário, Relator Ministro Benjamin Zymler, que uniformizou a jurisprudência acerca dessa questão, subordina-se ao prazo geral de prescrição indicado no art. 205 do Código Civil, que é de 10 anos, contado da data de ocorrência da irregularidade sancionada, nos termos do art. 189 do Código Civil, sendo este prazo interrompido pelo ato que ordenar a citação, a audiência ou a oitiva do responsável. Conforme o mesmo Acórdão, a ocorrência desta espécie de prescrição será aferida, independentemente de alegação da parte, em cada processo no qual haja intenção de aplicação das sanções previstas na Lei 8.443/1992.
45. Considerando que o ato imputado foi a impugnação de parte das despesas pagas com recursos do PNATE/2010, ante a falta de comprovação documental, o início da contagem do prazo prescricional deverá coincidir com a data de pagamento de tais despesas, que no caso foram as seguintes:
a) R$ 105.000,00, a partir de 26/4/2010;
b) R$ 60.000,00, a partir de 2/6/2010.
46. Sendo assim, em razão de não ter transcorrido mais de 10 anos entre tais datas e a data que ordenou a citação (25/9/2018 - peça 28) , constata-se que não ocorreu a prescrição da pretensão punitiva."
3.	Com base na análise empreendida, a SecexTCE propõe ao Tribunal (peças 44-46) :
	3.1. rejeitar as alegações de defesa apresentadas pelo Sr. Luiz Cabral de Oliveira Filho;
	3.2. julgar irregulares, nos termos dos arts. 1º, inciso I, 16, inciso III, alínea b, 19 e 23, inciso III, da Lei 8.443/1992, as contas do Sr. Luiz Cabral de Oliveira Filho, condenando-o ao pagamento das quantias a seguir especificadas, atualizadas monetariamente e acrescidas dos juros de mora, calculados a partir das datas discriminadas até a efetiva quitação do débito, fixando-lhe o prazo de 15 (quinze) dias para que comprove, perante o Tribunal, o recolhimento da referida quantia aos cofres do Fundo Nacional de Desenvolvimento da Educação - FNDE, nos termos do art. 23, inciso III, alínea a, da citada Lei c/c o art. 214, inciso III, alínea a, do Regimento Interno/TCU, ante a impugnação de parte das despesas pagas com recursos do PNATE/2010, em razão da falta de comprovação documental:
	Valor (R$) 
	Data

	105.000,00
	26/4/2010

	60.000,00
	2/6/2010

		3.3. aplicar ao Sr. Luiz Cabral de Oliveira Filho a multa prevista no art. 57 da Lei 8.443/1992, 
		3.4. autorizar, desde logo, a cobrança judicial das dívidas, nos termos do art. 28, inciso II, da Lei 8.443/1992, caso não atendida a notificação;
		3.5. autorizar, desde logo, se requerido, com fundamento no art. 26 da Lei 8.443/1992 c/c o art. 217 do Regimento Interno/TCU, o parcelamento das dívidas em até 36 (trinta e seis) parcelas; 
	3.6. encaminhar cópia do Acórdão que vier a ser proferido ao FNDE, ao responsável e ao Assessor Especial do Controle Interno do FNDE, nos termos do Memorando-Circular 58/2018-Segecex, de 12/11/2018, para ciência, informando que a presente deliberação, acompanhada do Relatório e do Voto que a fundamentam, estará disponível para a consulta no endereço www.tcu.gov.br/acordaos, além de esclarecer que, caso requerido, o TCU poderá fornecer sem custos as correspondentes cópias, de forma impressa.
4.	O Ministério Público junto ao TCU, representado pelo Procurador Rodrigo Medeiros de Lima, concordou com a proposta feita pela unidade técnica (peça 47) . 
	É o Relatório.

Christiano Vila Nova dos Santos Moura (OAB/PE 42.174).

Procurador Rodrigo Medeiros de Lima.

TOMADA DE CONTAS ESPECIAL. RECURSOS PÚBLICOS DO PROGRAMA NACIONAL DE APOIO AO TRANSPORTE DO ESCOLAR - PNATE. IMPUGNAÇÃO PELO FUNDO NACIONAL DE DESENVOLVIMENTO DA EDUCAÇÃO DE PARTE DAS DESPESAS REALIZADAS POR ABSOLUTA FALTA DE COMPROVAÇÃO DOCUMENTAL. ALEGAÇÕES DE DEFESA NÃO AFASTAM AS FALHAS. ÔNUS DO GESTOR DE EVIDENCIAR A REGULARIDADE DA APLICAÇÃO DOS RECURSOS NAS AÇÕES DO ALUDIDO PROGRAMA FEDERAL. CONTAS IRREGULARES, COM DÉBITO E MULTA PROPORCIONAL AO DANO. O ônus de comprovar a regular aplicação da integralidade dos recursos públicos compete ao responsável, por meio da devida prestação de contas, com documentação consistente a demonstrar cabalmente os gastos efetuados na execução das ações do programa federal indicado.

TOMADA DE CONTAS ESPECIAL (TCE)

Secretaria de Controle Externo de Tomada de Contas Especial - SecexTCE.

Trago à apreciação deste Colegiado Tomada de Contas Especial instaurada pelo Fundo Nacional de Desenvolvimento da Educação - FNDE, em nome do responsável Sr. Luiz Cabral de Oliveira Filho, Prefeito de Cabo de Santo Agostinho/PE, no período de 2009/2012, em decorrência da impugnação parcial das despesas pagas com recursos do Programa Nacional de Apoio ao Transporte do Escolar - PNATE, repassados ao aludido Município no exercício de 2010.
2.	A Secretaria de Controle Externo de Tomada de Contas Especial - SecexTCE promoveu a citação do Sr. Luiz Cabral de Oliveira Filho para que apresentasse alegações de defesa sobre a não comprovação da correta aplicação dos recursos do PNATE/2010 e/ou recolhesse ao FNDE a quantia de R$165.000,00, acrescida dos encargos legais pertinentes (peças 30 e 32) . 
3.	Em sua defesa, o ex-Prefeito alegou, em síntese, a ilegitimidade passiva para figurar como responsável nesta Tomada de Contas Especial - por não ter atuado como gestor dos recursos do PNATE/2010 -, bem como a aplicação dos recursos desse programa federal no transporte escolar dos alunos da zona rural, mediante a utilização de vale transporte. 
4.	 A unidade técnica, após examinar os argumentos da defesa, considerou-os insuficientes para comprovar o emprego regular dos recursos do PNATE/2010, sobretudo pela falta de documentação hábil para tanto, e propôs ao Tribunal a irregularidade das contas do ex-gestor, com base na alínea b do inciso III do art. 16 da Lei 8.443/1992, com débito original de R$ 165.000,00 e multa proporcional ao dano ao erário. 
5.	O Ministério Público junto ao TCU manifestou-se de acordo com o encaminhamento sugerido pela unidade técnica.
6.	Assiste razão à unidade técnica e ao Parquet quanto ao mérito destas contas especiais. De fato, o conjunto probatório constante dos autos não permite afirmar a regularidade na execução do PNATE/2010, durante a gestão do Sr. Luiz Cabral de Oliveira Filho. 
7.	Nas alegações de defesa, o ex-Prefeito arguiu a ilegitimidade passiva para integrar a relação processual destes autos na condição de responsável. Segundo a defesa apresentada, a responsabilidade deveria recair sobre a pessoa do Secretário da Educação, haja vista que o ex-Prefeito não teria atuado como gestor do PNATE/2010 nem como ordenador de despesa da Secretaria da Educação.
8.	Tais argumentos são insuficientes para afastar a responsabilidade do Sr. Luiz Cabral de Oliveira Filho. Primeiro porque ele era o administrador máximo do Município de Cabo de Santo Agostinho/PE durante todo o exercício de 2010 em que foi executado o aludido programa federal. Segundo, porque nessa condição, o ex-Prefeito não poderia eximir-se de sua responsabilidade porquanto esta é indelegável. Ademais, a suscitada delegação de competência a terceiros - que não implica transferência de responsabilidade - para a gestão do PNATE limitou-se ao plano da mera alegação, pois, à míngua de documentos, não se comprovou nestes autos. 
9.	Soma-se aos precedentes mencionados pela unidade técnica o Acórdão 8220/2020-TCU-Primeira Câmara (relator Ministro Bruno Dantas) , cujo sumário e excerto do voto transcrevo, a seguir, dada a semelhança com o presente caso:  
"SUMÁRIO: TOMADA DE CONTAS ESPECIAL. FUNDO NACIONAL DE DESENVOLVIMENTO DA EDUCAÇÃO. PREFEITURA MUNICIPAL DE HIDROLÂNDIA/CE. PROGRAMA NACIONAL DE APOIO AO TRANSPORTE ESCOLAR (PNATE) 2012. FISCALIZAÇÃO DA CGU. DÉBITO DECORRENTE DE SUBCONTRATAÇÃO INTEGRAL DOS SERVIÇOS PELA EMPRESA CONTRATADA. CITAÇÃO DO PREFEITO. ALEGAÇÃO DE ILEGITIMIDADE PASSIVA POR TER DELEGADO AS ATRIBUIÇÕES AO SECRETÁRIO DE TRANSPORTES E DE AUSÊNCIA DE IRREGULARIDADE. NÃO ACOLHIMENTO. CONTAS IRREGULARES. DÉBITO. MULTA.
A delegação interna, por meio de decreto ou instrumentos infralegais, de atividades administrativas em prefeituras para a execução de despesas custeadas com recursos públicos federais não retira do agente político a responsabilidade sobre a regular aplicação dos recursos, conforme jurisprudência predominante desta Corte." (Grifei) .
	Excerto do voto:
"Em suma, alega que não teria legitimidade para responder pelo débito em relevo, pois a gestão dos recursos do PNATE foi delegada ao Secretário Municipal de Educação por meio do Decreto Municipal nº 001/2007, de 2/1/2007 (peça 36, p. 59/61) .
 (...) 
A Secretaria de Controle Externo de Tomada de Contas Especial (SecexTCE) examinou a defesa do responsável e entendeu que os argumentos apresentados não eram suficientes para afastar sua responsabilidade. Diminuiu, no entanto, o valor do débito, por considerar que ele seria equivalente à diferença entre o valor pago pela prefeitura à contratada e o valor pago por esta à empresa subcontratada.
Ao final, propôs, com a anuência do Parquet  (peças 42-45) , julgar irregulares as contas do responsável, com fulcro no art. 16, III, c, da Lei 8.443/1992, condenando-o a ressarcir os valores, com os acréscimos legais incidentes a partir das datas de ocorrência, e aplicando-lhe a multa prevista no art. 57 da Lei 8.443/1992.
Corroboro, na íntegra, a proposta alvitrada pela unidade instrutora, incorporando os seus fundamentos às minhas razões de decidir.
Quanto à responsabilidade do ex-prefeito, cumpre registar que ele estava na titularidade da prefeitura durante toda a execução do contrato e aplicação dos recursos.
Conforme bem registrou SecexTCE, a delegação interna, por meio de decreto ou instrumentos infralegais, de atividades administrativas em prefeituras para a execução de despesas custeadas com recursos públicos federais não retira do agente político a responsabilidade sobre a regular aplicação dos recursos, conforme jurisprudência predominante desta Corte (Acórdão 476/2008-TCU-Plenário, Acórdão 296/2011-TCU-Segunda Câmara e Acórdão 894/2009-TCU-Primeira Câmara, 3121/2015- 1ª Câmara) .
Nos casos de delegação, a regra geral adotada por este Tribunal é a de responsabilização pessoal do prefeito, pois, ainda que a execução dos recursos seja conduzida por auxiliares vinculados ao gabinete do chefe do executivo municipal, a condição de agente político não afasta a responsabilidade do prefeito, que pode responder por culpa in vigilando  (Acórdão 3161/2016-TCU-Plenário) ."
10.	Portanto, na linha do exame empreendido pela unidade técnica, endossada pelo Parquet, o Sr. Luiz Cabral de Oliveira Filho responde pela gestão dos recursos do PNATE no exercício de 2010.
11.	No que se refere ao argumento de que teria havido a correta aplicação dos recursos do PNATE/2010 para o transporte dos alunos da zona rural de Cabo de Santo Agostinho/PE, o responsável informou haver no aludido Município Sistema de Transporte Público de Passageiro - STTP e que os recursos do PNATE/2010 foram empregados no pagamento de "vale transporte", distribuído aos alunos, de forma a assegurar-lhes a gratuidade no transporte. 
12.	Entretanto, os documentos constantes dos autos não sustentam tal alegação de defesa, tampouco afastam a irregularidade na utilização dos recursos do PNATE/2010.
13.	Fiscalização realizada pela Controladoria-Geral da União constatou que os recursos do PNATE/2010 foram retirados da conta específica do aludido programa (Banco do Brasil, agência 714-5, conta corrente  26.713-9) e depositados em uma conta genérica do município, não havendo sido apresentado à equipe de fiscalização documento fiscal que evidenciasse o pagamento de despesas com passe estudantil às empresas de transporte. 
14.	Tal situação levou aquele órgão de controle interno a concluir pela impossibilidade de se afirmar a efetiva destinação dos recursos públicos na finalidade do PNATE, conforme Relatório de Demandas Externas 00190.013.106/2013-14 (peça 7, p. 23 e 24) .
15.	Como se verifica dos achados de auditoria da CGU, há na sistemática adotada pelo responsável na gestão dos recursos do PNATE duas questões relevantes que fundamentam a conclusão no sentido da irregularidade na aplicação dos recursos ora em análise. 
16.	Uma consiste na retirada dos recursos da conta específica do PNATE, em clara afronta às disposições do art. 7º da Resolução/CD/FNDE 14/2009, que dispõe que os recursos financeiros do mencionado programa federal serão creditados, mantidos e geridos em contas correntes específicas, a serem abertas pelo FNDE em banco e agência indicados pelos entes executores, dentre aqueles que mantém parceria com o FNDE. 
17.	 O art. 7º da mencionada norma, em seu § 8º, expressamente disciplina que os saques dos recursos da conta específica do PNATE somente serão permitidos para pagamento de despesas previstas no art. 15 da mesma norma ou para aplicação financeira, devendo a movimentação ser realizada exclusivamente mediante cheque nominativo ao credor ou ordem bancária, Transferência Eletrônica de Disponibilidade (TED) ou outra modalidade de saque autorizada pelo Banco Central do Brasil em que fique consignada a destinação e, no caso de pagamento, o credor.  
18.	 A finalidade da aludida regra é claramente exposta no dispositivo, ou seja, visa a identificar a destinação dos recursos do PNATE, de modo a revelar se o paradeiro da verba pública efetivamente se vincula às despesas de execução das ações do programa federal citado.   
19.	Não manter e não movimentar os recursos financeiros do PNATE/2010 na conta específica levou, no presente caso, ao rompimento do nexo de causalidade entre tais valores e as despesas porventura incorridas na execução das ações relativas ao transporte escolar previstas no referido programa federal, como bem apontou a unidade técnica fundamentada em precedentes do TCU, conforme constou da instrução de mérito.   
20.	O vínculo causal entre os recursos federais do PNATE e a realização de despesas para a execução do aludido programa federal constitui elemento essencial para comprovar o correto emprego da verba pública, sem o qual a irregularidade restará evidenciada, como ocorre no presente caso.
21.	  A segunda questão apontada pela fiscalização conduzida pela CGU diz respeito à falta de documento fiscal do suposto pagamento de despesas com a alegada aquisição de cartelas de passe estudantil às empresas de transporte.
22.	Na ocasião da fiscalização, o Município de Cabo de Santo Agostinho/PE não apresentou à equipe de auditoria da CGU notas fiscais ou quaisquer documentos fiscais hábeis para demonstrar o gasto com o transporte do escolar.
23. 	E, nessa fase de alegação de defesa, o ex-Prefeito deixou de carrear aos autos documento fiscal capaz de efetivamente indicar o beneficiário do dinheiro do PNATE/2010 que teria prestado os serviços de transporte de alunos. Restringiu-se a remeter cópia de relação de alunos que teriam recebido o passe estudantil e documentos emitidos pela Prefeitura do Município, como demonstrativo de movimentação de bilhetes municipais, que contempla vale transporte e passe estudantil, ordem e autorização de pagamento, cópia de extrato bancário da conta corrente do Banco Real.
24.	Ainda que a Resolução/CD/FNDE 14/2009 admita pagamento para efetuar a aquisição de vale transporte junto a empresas que prestam serviço regular de transporte coletivo, segundo dispõe o art. 15, inciso II, alínea "d", o fato é que não há nos autos documento fiscal que comprove o pagamento de serviços de transporte de escolar contratados junto a terceiros. 
25.	A falta de documento fiscal configura ausência do necessário elo de causalidade entre as despesas efetuadas e a execução das ações do programa federal (v.g.: Acórdão 1.544/2008 - 2 ª Câmara, relator Ministro Aroldo Cedraz, e Acórdão 1477/2012-TCU-Segunda Câmara, rel. Min. Ana Arraes) .  
26.	Alfim, na condição de gestor público, o responsável tem o ônus de demonstrar a boa e regular aplicação dos recursos federais recebidos, a teor das disposições dos arts. 70, parágrafo único, da Constituição Federal, 93 do Decreto-lei 200/1967 e 66 do Decreto 93.872/1986, cabendo a ele reunir a documentação probatória do correto emprego dos recursos públicos na finalidade do PNATE. 
27.	Assim e tendo em vista o conjunto de elementos constante destes autos, as contas do Sr. Luiz Cabral de Oliveira Filho devem ser julgadas irregulares, com fundamento no art.  16, inciso III, alínea c, da Lei 8.443/1992, que melhor se amolda ao presente caso, com débito e multa proporcional ao dano causado ao erário. 
28.	Anoto ainda que a penalidade da multa retromencionada pode ser aplicada por não ter ocorrido a incidência da prescrição da pretensão punitiva, nos termos do Acórdão 1441/2016-TCU-Plenário (relator Ministro Benjamin Zymler e redator Ministro Walton Alencar Rodrigues) , porquanto não transcorreram mais de dez anos entre a data a partir da qual era exigida a comprovação das despesas mediante a prestação de contas, que era até 28/02/2011 (art. 18, §1º, da Resolução/CD/FNDE 14/2009) , e a data de 25/9/2018, que ordenou a citação do responsável (peça 28) . 
	Ante o exposto, manifesto-me por que seja adotada a deliberação que ora submeto a este Colegiado.
T.C.U., Sala das Sessões, em 26 de janeiro de 2021.
MARCOS BEMQUERER COSTA
Relator